臺灣高等法院高雄分院民事判決　　　　94年度上更(一)字第31號
上　訴　人　觀海大廈管理委員會
法定代理人　壬○○
訴訟代理人　凌進源律師
被 上 訴人　庚○○○
　　　　　　己○○
　　　　　　戊○○
上三人共同
訴訟代理人　李錦臺律師
　　　　　　許清連律師
上列當事人間遷讓房屋等事件，上訴人對於中華民國92年5 月20
日臺灣高雄地方法院91年訴字第2463號第一審判決提起上訴，經
最高法院第一次發回，本院於民國96年7 月11日言詞辯論終結，
判決如下：
　　主　　文
原判決關於駁回上訴人後開第二項之訴及該部分假執行之聲請，
暨訴訟費用之裁判（確定部分除外）均廢棄。
被上訴人應自坐落高雄市○○區○○段341地號土地如附圖所示
A部分面積66.11平方公尺及其上建物即門牌號碼高雄市○○區○
○路109-1 、109-2 、109-3 號遷出，將土地及建物返還全體區
分所有權人，並應連帶給付上訴人新台幣壹拾伍萬陸仟伍佰陸拾
元，及自民國九十一年十一月二十三日起，至清償日止，按年利
率百分之五計算之利息，並自民國九十一年五月一日起至返還上
開房地之日止，按月連帶給付上訴人新台幣肆仟貳佰柒拾陸元。
其餘上訴駁回。
第一、二審及發回前第三審訴訟費用，除確定部分外，由被上訴
人連帶負擔。
　　事 實 及 理 由
一、本件上訴人法定代理人於本院審理中，變更為丙○○，嗣再
    變更為壬○○ (有高雄市苓雅區公所函在卷可稽)， 丙○○
    、壬○○並先後聲明承受訴訟，核無不合，先予敘明。
二、上訴人於本院變更聲明為：被上訴人應自坐落高雄市○○區
    ○○段341 地號如附圖所示Ａ部分土地，及其上建物即門牌
    號碼高雄市○○區○○路109 －1 、109 －2 、109 －3 號
    遷出，並將上列土地及建物返還予上訴人全體區分所有權人
    ；暨被上訴人等應連帶給付上訴人25萬6608元及自91年11月
    23日起至清償日止按年利率百分之5 計算之利息，並自91年
    5 月1 日起至交還上開土地之日止，按月連帶給付上訴人
    4276元。因返還土地建物與拆屋還地，均須將建物騰空，故
    前者可認為包含於後者內，上訴人之變更應認為係縮減應受
    判決事項之聲明，依民事訴訟法第446 條第1 項但書規定，
    毋庸被上訴人同意，應予准許。
    又，上訴人原主張依不當得利之法律關係請求被上訴人給付
    相當於租金之損害金，於本院審理中主張，兩造間若有租賃
    關係存在，上訴人已於本院前審為終止租約之意思表示，故
    於本審追加備位主張終止租約前之部分，依租賃關係請求被
    上訴人連帶給付租金，終止租約後之部分，依不當得利之法
    律關係請求被上訴人連帶給付相當於租金之損害金，被上訴
    人於本審雖不同意此追加，惟查此備位追加，其請求之基礎
    事實同一，應予准許，先予明。
三、上訴人起訴主張：坐落高雄市○○區○○段341 號建地，為
    上訴人之區分所有權人所共有，如附圖所示Ａ部分面積66.1
    1 平方公尺，為上開建地申請建築大樓時，應依法保留之法
    定空地之一部分，其上所建之鐵皮屋，雖編載有門牌號碼為
    苓雅區○○路109 －1 、109 －2 、109 －3 號，仍屬違章
    建物，被上訴人之被繼承人黃宗卿無權占有附圖所示Ａ部分
    土地，自應將上開土地及建物返還全體共有人，被上訴人等
    為黃宗卿之繼承人，共同繼續無權占有上開土地，自應負返
    還上開土地及建物之責，並應返還相當於租金之不當得利予
    共有人，自民國（下同）91年4 月12日起訴時往前追溯5 年
    ，共計新台幣（下同）25萬6608元，及自追加狀繕本送達翌
    日起至清償日止，按年利率百分之5 計算之遲延利息，及自
    91 年5月1 日起至返還土地及建物之日止，按月給付4276元
    之損害金，乃依據無權占有及不當得利之法律關係，提起本
    件訴訟。
四、被上訴人則以：依民法第534 條規定，管理委員會為公寓大
    廈管理共同事務而有提起訴訟必要時，應認須經區分所有權
    人會議決議同意，或取得住戶多數決之同意始可，上訴人固
    提出會議紀錄主張提起本件訴訟係經住戶同意，但查該會議
    紀錄並無與會者之簽到資料，亦無記載經多少人同意，其提
    起本訴，顯非合法。系爭土地上之建物，其中門牌109-1 及
    109-3 號部分，係被上訴人之被繼承人黃宗卿與甲○○、乙
    ○○有買賣關係，另109-2 號，則係黃燕琳與丁○○有買賣
    關係，被上訴人等與上訴人間確有租賃關係，此有賣斷憑證
    影本在卷可憑，被上訴人等確屬有權占有。依民法第767 條
    規定，僅所有權人有權主張之。本件上訴人並非所有權人，
    僅係管理人，其依民法第767 條規定請求被上訴人拆屋還地
    ，自屬無據。上訴人在原審主張追加依占有關係請求，被上
    訴人在原審已表示不同意其追加。退而言之，縱認上訴人得
    為訴之追加，但上訴人自始未占有（無論直接或間接占有）
    ，則上訴人依占有關係請求返還土地及建物，亦無理由。被
    上訴人自78年購買系爭土地上之房屋，價金共129 萬元，前
    手即有向上訴人繳納租金，此有卷附之契約書及收據可證。
    被上訴人之父黃宗卿自78年購買系爭建物起，亦依約繳納租
    金至84年間，即黃宗卿死亡後才未繳（嗣更正繳至82年間黃
    宗卿死亡時），可知本件雖未訂立租約，然被上訴人既有繳
    納租金，自屬不定期租賃甚明。上訴人所舉證人陳桂卿於91
    年11月1 日在原審證稱之「管理費」，實係指租金。因租金
    均係由被上訴人庚○○○繳納，而其年歲已大，認收據並非
    重要，故未留該收據。被上訴人己○○，戊○○因未與父母
    同住而未留意上開情事，亦符情理之常。且上訴人所提之大
    會決議記錄載有：「由管理委員會收回，不再續租」。可知
    原有租賃關係，否則焉有續租與否之問題。上訴人既未合法
    終止租約，自不得請求被上訴人返還土地及建物並賠償損害
    金。原審為上訴人敗訴之判決，並無不合，上訴無理由，乃
    答辯聲明，求為判決：上訴駁回；第二審訴訟費用由上訴人
    負擔。
五、上訴人主張，坐落高雄市○○區○○段341 地號土地上如附
    圖所示A 部分，面積66.11 平方公尺土地為觀海大廈之法定
    空地，其上有訴外人黃宗卿所占用之鐵皮屋三間，現為被上
    訴人所占用，門牌號碼為高雄市○○區○○路109-1 、109-
    2 、109-3 號等情，為兩造所不爭執，並據上訴人提出土地
    登記謄本為證，並經原審會同高雄市政府地政處新興區地政
    事務所勘驗現場，製有勘驗筆錄及複丈成果圖各一份在卷可
    稽，是上訴人此部分主張堪信為真實。
六、上訴人主張被上訴人為無權占有，提起本件之訴，被上訴人
    則以前揭情詞為辯，故本件爭點為(一)上訴人起訴是否合法？
    (二)訴外人黃宗卿及其繼承人即被上訴人與上訴人間原是否有
    租賃關係存在？(三)若原有租賃關係存在，上訴人是否已合法
    終止？(四)若已合法終止，上訴人得請求被上訴人返還房地，
    其請求之金額以多少為適當？茲分論如後：
  (一)上訴人起訴是否合法？
    按公寓大廈管理條例第35條第1 項明定「管理委員會有當事
    人能力」又同條例第34條第7 款亦規定區分所有權人會議決
    議事項之執行，為管理委員會職務之一。本件上訴人依據觀
    海大廈90年度區分所有權人大會暨第三屆委員選舉會議之決
    議事項，由管理委員會收回肉粽店占用綠地（按即系爭附圖
    A 部分）有該會議紀錄在卷可稽（見一審卷第116 至120 頁
    ），則上訴人對被上訴人提起本件拆屋還地等訴訟，自屬有
    據，被上訴人抗辯稱，上訴人起訴未經全體住戶授權，其訴
    不合法云云，自非可採。
  (二)訴外人黃宗卿及其繼承人即被上訴人與上訴人間原是否有租
    賃關係存在？
    查，依上訴人所提出之觀海大廈90年度區分所有權人大會暨
    第3 屆委員選舉會議紀錄，其討論與決議事項記載肉粽店占
    用綠地，如何處理適宜？說明欄記載，先做調查：1.同意收
    回不再續租，2.不同意收回，繼續租用，決議由管委會收回
    不再續租，收回後如何處理，再另行規劃辦理，有會議紀錄
    在卷可稽（見一審卷第119 頁）。又證人陳桂卿證稱：伊受
    僱於中南海保全公司，為公司派駐上訴人之管理委員，委員
    會要我們向己○○收取費用，但己○○不繳納，我們係以管
    理費名目收受，至於實際名目不清楚等語（見一審卷第51頁
    ）。另黃宗卿之女黃燕慈於原審提出系爭土地上建物之讓渡
    書、賣斷憑證及收據三紙附卷（見一審卷第89至95頁），顯
    示黃宗卿所占用之如附圖所示A 部分土地之地上物，其中門
    牌109-1 號地上物係向甲○○購得，109-2 號地上物是以其
    女黃燕琳名義向丁○○購得，門牌109-3 號地上物係向乙○
    ○購得，且據證人甲○○證稱，該出售門牌109-1 號之讓渡
    書確實係伊與黃宗卿簽立，伊有買地上物，也有付地租，是
    向起造人買的等語（見本院卷第126 、127 頁），另據證人
    辛○○證稱，伊在民國76年間（76年9 月1 日至77年8 月31
    日）曾擔任觀海大廈主任委員一年，伊擔任主任委員那一年
    期間，系爭三間地上物（即門牌109-1 號、109-2 號、109-
    3 號），有出租他人，每間每一年租金二萬元，因為伊擔任
    主任委員之期間一年，所以每間之租約是一年，當時承租人
    都有繳租金，地上物是建設公司的工寮，完工後轉給大廈管
    委會管理，所以是土地連同房子出租，給羅月桃之收據（見
    一審卷第95頁）確係伊所簽立，上面所寫之期間76年9 月1
    日至77年8 月31日止亦就是伊擔任主任委員之期間，伊卸任
    後，管理委員會如何收取租金，伊就不知道了等語（見本院
    卷第157 頁至160 頁），又上開文件均已泛黃，經本院當庭
    勘驗無誤（見本院卷第111 頁），足見上開文件均為真正。
    可見黃宗卿之前手乙○○至遲至80年4 月間止，羅月桃至遲
    至78年8 月31日止，甲○○於78年8 月間讓渡前，均有繳納
    每間每年2 萬元之租金，該109-3 號並繳納5 萬元押租金，
    又依上述證人陳桂卿之證言，亦可見上訴人有同意將系爭房
    地續租給黃宗卿，則黃宗卿及其繼承人（即被上訴人）與上
    訴人間原有租賃關係存在，堪以認定。
　(三)上訴人終止租約是否合法？
　　1.黃宗卿購買系爭地上物使用權後是否有欠租金？
　　　查依上述證人顏文雄之證言，可見黃宗卿之前手均有繳納
      租金，每間每年2萬元。
      上訴人否認黃宗卿購買後有繳納租金，被上訴人則抗辯稱
      ，黃宗卿購買系爭地上物有繳納租金，且租金是三間每年
      2 萬元，而非每間每年2 萬元云云，惟被上訴人無法舉證
      以實其說，且被上訴人既能保存黃宗卿與前手之契約書及
      前手交付之繳付租金之收據，竟未能保存黃宗卿繳付租金
      之收據，亦與常理有違。又黃宗卿之前手時每間每年租金
      2 萬元，黃宗卿購買後租金變成三間每年2 萬元，亦與常
      理有違，故被上訴人此部分所辯，並不足採。足見黃宗卿
      於購買【109-1 號地上物（使用權，下同）於78年8 月15
      日購買，109-2 號地上物於80年9 月16日購買，109-3 號
      地上物於78年8 月17日購買，惟10 9-3號地上物前手已繳
      租金至80年4 月止】後即未再繳納租金，堪以認定。
　　2.次查，上訴人於92年5 月28日以高雄地方法院郵局存證信
      函第2815號（見本院卷第65、66頁），催促上訴人於10日
      內繳納5 年內相當於租金之損害金（依土地法第105 條、
      97條之標準計算）25萬6,608 元，逾期未繳，即以本函預
      為租約之解除（終止），不另通知。惟被上訴人於92年5
      月29日收受該通知函，僅於92年6 月6 日支付10萬元，此
      有新興郵局第05219 號存證信函在卷可稽（見本院卷第21
      2 至215 頁），且為兩造所不爭執，則兩造之租約，本應
      於92年6 月8 日終止，惟嗣後上訴人復於92年6 月10日以
      高雄地方法院郵局第03111 號（見本院卷第64頁）通知被
      上訴人於文到後10日繳交所欠之租金34萬9,020 元或34萬
      4,055 元，日後並自本函送達日起按月繳納5,817 元，若
      於送達後10日內仍未支付，即以本函為終止租約或任何契
      約之意思表示，被上訴人亦不否認有收受上開信函，上訴
      人主張，兩造間之租賃關係，退一步言，應於92年6 月20
      日終止，被上訴人則表示若法院認為租賃關係已終止，對
      上訴人主張以92年6 月20日為終止日期沒有意見等語（見
      本院卷第237 頁），從而，自應認兩造間之租賃關係，已
      因被上訴人欠繳租金達二年以上，經催告後僅繳納10萬元
      ，其欠繳之金額仍達二年以上，而於92年6 月20日合法終
      止。
　(四)上訴人得否請求被上訴人遷讓房地？
　　兩造間之租賃關係既已於92年6 月20日終止，從而上訴人本
    於所有權之作用，請求被上訴人自上開房地遷出，將該房地
    返還全體區分所有權人，自屬正當，應予准許。
　(五)上訴人得請求被上訴人給付之金額為多少？
　　查，上訴人於91年4 月12日提起本件訴訟，有原審法院收文
    章可稽，上訴人先位主張依不當得利之法律關係，請求被上
    訴人連帶給付起訴前5 年內（即自86年4 月11日起至91年4
    月11日止）相當於租金之損害金（不當得利金），及自91年
    5 月1 日起至返還上開房地之日止，按月連帶給付4276元，
    查兩造間原有租賃關係存在，迄92年6 月20日始合法終止，
    故在92年6 月20日前部分，上訴人未依租賃關係請求租金，
    而依不當得利之法律關係請求相當於租金之損害金，自有未
    當，其於本院備位主張，92年6 月20日終止租約前之部分依
    租賃關係請求給付租金，終止租約後之部分，依不當得利之
    法律關係請求給付相當於租金之損害金（不當得利金）25萬
    6,560 元，及自起訴之次月（即91年5 月1 日）起，至遷讓
    上開房地之日按月給付4,276 元，自屬正當【查，被上訴人
    使用之土地面積為66.11 平方公尺，而該土地之公告現值每
    平方公尺85年為3 萬7000元，86年為4 萬4000元，87年、88
    年均為4 萬8000元，有地價謄本在卷可稽，茲租金（或相當
    於租金之不當得利金）僅按較低之85年公告現值年息百分之
    三計算，每月即達6115元（37000 66.11 0.03÷12＝
    6115），上訴人僅按每月4276元計算，而為本件之金錢請求
    部分，尚無不當】，惟被上訴人已於92年6 月6 日支付10萬
    元，此部分自應予扣除，扣除後，上訴人得請求被上訴人連
    帶給付15萬6,560 元，及自請求之繕本送達之翌日（91年11
    月23日，見一審卷第76頁）起至清償日止，按週年利率百分
    之五計算之法定遲延利息，及自91年5 月1 日起至遷讓上開
    房地之日止，按月給付上訴人4,276 元，自屬正當，應予准
    許，超過部分，不予准許。
七、原審就上開應准許上訴人請求被上訴人遷讓房地，及給付租
    金或相當於租金之損害金部分為上訴人敗訴之判決，自有未
    當，上訴意旨求予廢棄改判，為有理由，此部分自應由本院
    予以廢棄改判，准上訴人之請求，至超過部分原審連同假執
    行之聲請予以駁回，並無不當，此部分上訴為無理由，應予
    駁回。
八、據上論結，本件上訴為一部有理由，一部無理由，依民事訴
    訟法第450 條、第449 條第1 項、第79條、第85條第2 項，
    判決如主文。
中　　華　　民　　國　　96　　年　　7 　　月　　25　　日
                            民事第四庭
                                審判長法官  蔡文貴
                                法      官  徐文祥
                                法      官  黃科瑜
以上正本證明與原本無異。
被上訴人如對本判決上訴，須於判決送達後20日內向本院提出上
訴狀，其未表明上訴理由者，應於上訴後20日內向本院提出上訴
理由書（均須按他造當事人之人數附繕本）。上訴時應提出委任
律師或具有律師資格之人之委任狀，並依附註條文規定辦理。
上訴人不得上訴。
中　　華　　民　　國　　96　　年　　7 　　月　　27　　日
                                書　記　官  葉淑華
附註：
民事訴訟法第466條之1 ：
對於第二審判決上訴，上訴人應委任律師為訴訟代理人，但上訴
人或其法定代理人具有律師資格者，不在此限。
上訴人之配偶、三親等內之血親、二親等內之姻親，或上訴人為
法人、中央或地方機關時，其所屬專任人員具有律師資格並經法
院認為適當者，亦得為第三審訴訟代理人。第1 項但書及第2 項
情形，應於提起上訴或委任時釋明之。
                                                      Ｆ
